【裁判字號】    92,台上,6405
【裁判日期】    921119
【裁判案由】    違反毒品危害防制條例
【裁判全文】
最高法院刑事判決                              九十二年度台上字第六四０五號
    上  訴  人  甲○○
右上訴人因違反毒品危害防制條例案件，不服台灣高等法院高雄分院中華民國九十二
年九月五日第二審判決（九十二年度上訴字第一三六七號，起訴案號：台灣高雄地方
法院檢察署九十二年度偵字第二一七一號），提起上訴，本院判決如左：
    主  文
原判決撤銷，發回台灣高等法院高雄分院。
    理  由
本件原判決認定：上訴人甲○○於民國九十二年一月中旬，遷至高雄縣梓官鄉○○○
街十五號九樓之一室洪保禎（另案經檢察官通緝中）租處同住，明知洪保禎有販賣第
一級毒品之行為，竟基於幫助洪保禎販賣第一級毒品之犯意，收受保管洪保禎所交付
之0000000000號行動電話、海洛因、分裝袋、電子磅秤等有關毒品或販賣
毒品工具，等候綽號「大頭」、「細仔」、「白目仔」、「惠仔」等購毒者撥來電話
聯絡海洛因交易事宜，並預計以新台幣（下同）一千元或二千元之價格，出售每小包
零點二公克或零點四公克之海洛因牟利。嗣於九十二年一月十七日十七時三十分許，
經警於上址查獲，並起出第一級毒品海洛因三十四包（淨重合計十三點一五公克、夾
鏈袋包裝重十四點一九公克），及洪保禎所有電子磅秤一台、空夾鏈袋一百零四只、
0000000000號行動電話一支等物，上訴人幫助販賣第一級毒品致未得逞等
情。因而撤銷第一審此部分諭知上訴人無罪之判決，改判論上訴人以幫助販賣第一級
毒品未遂罪，處有期徒刑玖年；並宣告扣案之海洛因參拾肆包（淨重合計十三點一五
公克、夾鏈袋包裝重十四點一九公克）沒收銷燬之，固非無見。
惟按：(一)、除刑事訴訟法有特別規定外，已受請求之事項未予判決，或未受請求之事
項予以判決者，其判決當然違背法令，同法第三百七十九條第十二款定有明文。本件
公訴意旨，係略稱：上訴人與洪保禎基於共同販賣海洛因之犯意，於前揭時、地，由
洪保禎交付行動電話予上訴人作為聯絡工具，與綽號「大頭」、「細仔」、「白目仔
」、「惠仔」等聯絡交易事宜，以二千元出售每小包零點四公克之海洛因，約定在高
雄縣梓官鄉等處交易，洪保禎並將海洛因、分裝袋、電子磅秤等物交由上訴人保管，
再由上訴人將海洛因交予洪保禎出面交易等情，因認上訴人涉犯共同（起訴書所犯法
條欄誤載為幫助）連續販賣第一級毒品之罪嫌云云。原判決祇就上訴人收受洪保禎交
付之毒品海洛因之行為論罪，而對於檢察官已經起訴之連續販賣毒品部分，究應為如
何之裁判或諭知，則未論述說明，難謂無已受請求之事項未予判決之違誤。(二)、幫助
犯係從屬於正犯而成立，以正犯已經犯罪為構成要件，故幫助犯並非其幫助行為一經
完成，即成立犯罪，必其幫助行為或其影響力持續至正犯實施犯罪，始克成立。依原
判決認定之事實及其理由欄之說明，上訴人收受洪保禎交付之準備出售之海洛因後，
洪保禎尚未為交易海洛因之犯行，即為警查獲等情。倘若不虛，則上訴人參與犯罪之
後，正犯洪保禎既尚未著手於出售海洛因之行為（至洪保禎之前是否另有販賣之行為
，因與上訴人無涉，非本件所應審究），自無成立販賣第一級毒品未遂罪之可言，從
而上訴人亦無論以幫助販賣第一級毒品未遂罪之餘地。原判決以上訴人已有幫助之行
為，即依幫助販賣第一級毒品未遂罪論擬，顯有適用法則不當之違背法令。(三)、依毒
品危害防制條例第十八條第一項之規定，得諭知沒收並銷燬之者，以查獲之毒品及專
供製造或施用毒品之器具為限，並不及於毒品之外包裝。本件經查獲之毒品夾鏈袋包
裝（重十四點一九公克）既與毒品分別鑑秤其重量，與毒品即無難以析離而無法個別
宣告沒收之情事，原判決一併依上開規定為沒收並銷燬之諭知，併有可議。原判決既
有上開違誤，上訴意旨雖未指摘及此，惟均為本院得依職權調查之事項，仍應認有撤
銷發回之原因。末按上訴人縱不能論以共同或幫助販賣第一級毒品罪，惟其應否成立
意圖販賣而持有第一級毒品罪？案經發回，宜併注意及之。
據上論結，應依刑事訴訟法第三百九十七條、第四百零一條，判決如主文。
中      華      民      國    九十二    年     十一     月     十九     日
                              最高法院刑事第九庭
                                  審判長法官  林  增  福
                                        法官  邵  燕  玲
                                        法官  陳  世  雄
                                        法官  惠  光  霞
                                        法官  吳  三  龍
      右正本證明與原本無異
                                              書  記  官
中      華      民      國    九十二    年     十一     月    二十四    日


司法院資訊處製作；財團法人民間司法改革基金會備份。
